臺灣高等法院臺中分院刑事判決　　　　99年度上易字第1096號
上　訴　人　臺灣彰化地方法院檢察署檢察官
被　　　告　謝惠翔
上列上訴人因被告詐欺案件，不服臺灣彰化地方法院99年度易字
第528號中華民國99年7月19日第一審判決（起訴案號：臺灣彰化
地方法院檢察署99年度偵字第515號），提起上訴，本院判決如
下：
    主  文
上訴駁回。
    事實及理由
一、本案經本院審理結果，認第一審判決認事用法並無不當，應
    予維持，並引用第一審判決書之記載（如附件）。
二、檢察官上訴意旨略以：「(一)被害人歐麗鳳確實遭詐騙集團詐
    騙後，匯款新臺幣5600元至被告謝惠翔申辦之中華郵政彰化
    南郭郵局帳戶內，是被告所有上揭帳戶，確供不詳之詐欺集
    團成員用以遂行向被害人為詐欺取財之事實，堪予認定。(二)
    被告雖以前揭情詞置辯，然該帳戶自民國97年6月22日至98
    年8 月13日間，尚有好幾筆存、提款之紀錄，此間之紀錄，
    尚未查明是否受詐騙集團所騙而匯款，若此間之交易是匯款
    至該帳戶，而由被告所提領，則被告自稱該帳戶是97年6月
    22日退伍所遺失，則屬不實虛偽。(三)開設金融帳戶並無任何
    特殊之限制，一般人申請存款帳戶極為便易，並無使用他人
    帳戶之必要，是除非欲供犯罪使用，並藉此躲避警方追緝，
    一般正常使用之金融帳戶，並無向他人租用、借用或購買帳
    戶存摺及提款卡之必要，況金融帳戶專屬性甚高，若非與本
    人有密切關係，不可能提供個人帳戶供他人使用，參以坊間
    報章雜誌及其他新聞媒體，對於詐財或其他類似不法集團，
    經常利用大量收購之他人存款帳戶，以隱匿其等詐欺取財犯
    罪之不法行徑等，多所報導及再三披露，被告係智力成熟之
    成年人，對此應知之甚詳，綜上所述，被告上開所辯，均屬
    事後卸責之詞，被告犯行，堪以認定。」等語。
三、本院查：
  (一)按犯罪事實應依證據認定之，無證據不得認定犯罪事實；不
    能證明被告犯罪者，應諭知無罪之判決，刑事訴訟法第154
    條第2項、第301條第1項分別定有明文。又事實之認定，應
    憑證據，如未能發現相當證據，或證據不足以證明，自不能
    以推測或擬制之方法，以為裁判基礎（最高法院40年度臺上
    字第86號判例參照）。再認定犯罪事實應依證據，為刑事訴
    訟法所明定，故被告否認犯罪事實所持之辯解，縱屬不能成
    立，仍非有積極證據足以證明其犯罪行為，不能遽為有罪之
    認定（最高法院30年度上字第1831號判例參照）。而認定犯
    罪事實所憑之證據，雖不以直接證據為限，間接證據亦包括
    在內，然而無論直接證據或間接證據，其為訴訟上之證明，
    須於通常一般之人均不致有所懷疑，而得確信其為真實之程
    度者，始得據為有罪之認定，倘其證明尚未達到此一程度，
    而有合理之懷疑存在，而無從使事實審法院得有罪之確信時
    ，即應由法院為諭知被告無罪之判決（最高法院76年度臺上
    字第4986號判例參照）。又刑事訴訟法第161條已於91年2月
    8日修正公布，其第1項規定：檢察官就被告犯罪事實，應負
    舉證責任，並指出證明之方法。因此，檢察官對於起訴之犯
    罪事實，應負提出證據及說服之實質舉證責任。倘其所提出
    之證據，不足為被告有罪之積極證明，或其指出證明之方法
    ，無從說服法院以形成被告有罪之心證，基於無罪推定之原
    則，自應為被告無罪判決之諭知（最高法院92年度臺上字第
    128號判例參照）。
  (二)查被害人歐麗鳳因受不詳之詐欺集團成員訛騙，而匯款至被
    告所有彰化南郭郵局系爭帳戶內，已經被害人歐麗鳳於警詢
    指述明確，復有匯款申請書回條、中華郵政彰化郵局檢送之
    開戶基本資料、客戶往來明細等件附卷可參，復為被告所不
    否認，足見被告上開郵局帳戶確實作為詐欺集團成員匯款之
    人頭帳戶，要無疑義。惟被告之系爭帳戶供詐欺集團使用，
    或出於被告明知或可得而知從事不法用途，自願租售、出借
    者有之，或出於情誼、自願借予他人合法使用，卻遭他人不
    法利用者有之，或出於非自願性的遺失、遭竊而為他人不法
    使用，均有其可能性，斷非僅明知或可得而知從事不法用途
    ，而為租售、出借乙節而已。查被告迭自警偵訊、法院審理
    期間均證述其所有系爭帳戶提款卡於退伍後某時遺失，因為
    疏忽才未掛失，且伊怕忘記密碼，所以都將密碼寫在提款卡
    上，以致為詐欺集團所利用等語。而系爭帳戶之存摺、印章
    確實均仍由被告母親陳思妘保管中，已經證人陳思妘於本院
    證述明確，並於原審審理時由被告提出交由檢察官、法院辨
    認無誤（見原審卷第11頁背面），足見被告所有系爭帳戶之
    存摺、印章確實均在被告或其母親陳思妘之保管使用中，已
    臻明確。公訴意旨雖認被告係基於幫助詐欺集團詐欺取財之
    犯意，而將提款卡（含密碼）提供與詐欺集團成員作為詐騙
    之工具，然一般提款卡僅係供提款使用，並無需在卡背簽名
    （此與信用卡不同），再參酌本案被害人歐麗鳳遭詐騙集團
    詐騙後，依指示臨櫃填寫匯款申請書，匯款至被告系爭帳戶
    內，並非以ATM方式匯款，而被害人所提供警方之匯款申請
    書回條，確實載有「戶名：謝惠翔」，若果如起訴書所認被
    告僅交付提款卡及密碼，則該不詳姓名年籍及住居所之詐騙
    集團成員於向被害人詐騙時，何以可得知該帳戶戶名為謝惠
    翔（此即一般收購帳戶者必會同時收購存摺之原因，不僅方
    便使用，亦方便再為轉售），故被告如有親自交付提款卡（
    含密碼）之行為，收購（租賃或借用）之人必會同時收購或
    收受帳戶存摺及印章，不可能僅收購或收受無任何姓名註記
    之提款卡。此外，依一般生活經驗法則，提款卡如保存不當
    即會遭消磁而無法使用供「跨行提款」，此時詐騙集團之成
    員或車手即須臨櫃提款，惟臨櫃提款不僅需有存摺更需使用
    開戶印章方得提款，否則一旦提款卡遭消磁豈非詐騙之所得
    成為泡湯，復又無法由提款卡上查知開戶持卡之人為何人，
    且收購或收受帳戶之人所以必不會僅收購或收受提款卡使用
    ，更因其如無同時收購或收受存摺、印章，則必須提防出賣
    、提供帳戶之人逕行持存摺及印章將帳戶內匯入之款項領出
    ，綜上，益可徵本件提款卡若確係由被告本人所出售或提供
    交付，則收購或收受人頭帳戶之人必定不會僅收購、收受提
    款卡，故被告辯稱其並未出賣或提供系爭帳戶之提款卡交付
    詐欺集團成員一節，尚非無據。況且，被告於系爭帳戶提款
    卡遺失後，曾告知母親陳思妘，並經證人陳思妘於本院審理
    時到庭證述明確，惟因被告生性迷糊，又因工作關係，沒有
    去掛失，陳思妘亦因為本身身兼2份工作，碰到被告時也沒
    有再叮嚀、囑咐其是否有去辦理掛失，復經陳思妘證述在卷
    ，足見被告所辯系爭帳戶提款卡遭遺失乙節，即非不可採信
    。
  (三)雖被告自警偵訊及法院審理期間，就其何以書寫提款卡密碼
    在提款卡上之原因、何時遺失提款卡等節，暨證人陳思妘已
    有囑咐被告要記得去掛失，依常情何以被告沒有去掛失，為
    何不知要以電話之如此簡便方式掛失，而實足啟人疑竇。惟
    按犯罪事實應依證據認定之，無證據不得證明其犯罪事實，
    縱使被告否認犯罪所持之辯解為無可採，仍非有積極事證否
    則仍不足以證明其犯罪。檢察官上訴意旨雖執被告系爭帳戶
    內自97年6月22日至98年8月13日間，有多筆存、提款紀錄，
    惟此部分經原審訊以被告：「自97年6月23日其戶頭只剩20
    元後，還有多筆匯入及提領的款項，部分載明匯款人姓名，
    其認識何人」後，被告明確供述：「我只知道被害人歐麗鳳
    ，其他人我都不認識。」（見原審卷第28頁）；而按檢察官
    對於起訴之犯罪事實，應負提出證據及說服之實質舉證責任
    ，檢察官上訴意旨雖指出除歐麗鳳外，尚有多筆不詳匯款之
    存入及提領紀錄，此部分固經檢察官提出以為證據，然並未
    聲請傳喚各該名證人或為其他證據之調查，以盡其說服之舉
    證責任，尚難認檢察官此部分舉證責任已盡，故自無從單憑
    系爭帳戶自97年6月22日至98年8月13日間有多筆存、提款紀
    錄，即可為不利於被告之認定。至檢察官上訴意旨所指摘之
    第(三)點，無非在就可直接或間接證明「被告已有交付提款卡
    及密碼」之事實後，就其主觀上確有幫助詐欺集團之故意或
    不確定故意而為論述，固非無見，惟本案依現有事證，尚無
    法排除被告所有提款卡（含密碼）係遭遺失乙節，即不能為
    其確實有將系爭帳戶之提款卡（含密碼）出售或提供交付詐
    欺集團成員之認定，進而推論其主觀上有明知或可得而知幫
    助詐欺取財之故意，故檢察官此部分上訴意旨亦屬無據。
  (四)綜上所述，被告本案被訴幫助詐欺取財犯嫌，已經原審詳為
    勾稽卷內事證，認本案尚無直接或間接證據足以證明被告之
    犯行，而為無罪諭知，本院復查無其他確切之證據，足以證
    明被告確應負本件幫助詐欺取財罪責，原審認事用法均無違
    誤。檢察官上訴意旨所指摘各情，亦無從為不利於被告之認
    定，其提起上訴亦屬無據，應予駁回。
據上論斷，應依刑事訴訟法第373條、第368條，判決如主文。
本案經檢察官朱介斌到庭執行職務。
中    華    民    國  100    年     1     月    19    日
            刑事第九庭  審判長法  官  江  德  千
                              法  官  莊  深  淵
                              法  官  賴  妙  雲
以上正本證明與原本無異。
不得上訴。
                              書記官  陳  三  軫
中    華    民    國  100    年     1     月    19    日